臺灣桃園地方法院刑事判決　　　　　 100年度審訴字第1822號
公　訴　人　臺灣桃園地方法院檢察署檢察官
被　　　告　蔡文章
上列被告因違反護照條例等案件，經檢察官提起公訴（100 年度
偵字第4533號），被告於本院準備程序進行中，就被訴事實為有
罪之陳述，經本院告知簡式審判程序意旨，並聽取公訴人及被告
之意見後，本院合議庭裁定改依簡式審判程序審理，茲判決如下
：
    主      文
蔡文章行使偽造私文書，足以生損害於公眾及他人，處有期徒刑
肆月，如易科罰金，以銀元佰元即新臺幣玖佰元折算壹日，減
為有期徒刑貳月，如易科罰金，以銀元佰元即新臺幣玖佰元折
算壹日，「中華民國普通護照申請書」上偽造之「蘇皇昌」署押
壹枚、變造之「蘇皇昌」身分證上換貼之「蔡文章」照片壹張及
外交部領事事務局所核發之「蘇皇昌」名義護照壹本均沒收；又
受禁止出國處分而出國，處有期徒刑肆月，如易科罰金，以銀元
佰元即新臺幣玖佰元折算壹日，減為有期徒刑貳月，如易科罰
金，以銀元佰元即新臺幣玖佰元折算壹日，外交部領事事務局
所核發之「蘇皇昌」名義護照壹本沒收；又受禁止出國處分而出
國，處有期徒刑肆月，如易科罰金，以新臺幣壹仟元折算壹日，
減為有期徒刑貳月，如易科罰金，以新臺幣壹仟元折算壹日，外
交部領事事務局所核發之「蘇皇昌」名義護照壹本沒收；又受禁
止出國處分而出國，處有期徒刑肆月，如易科罰金，以新臺幣壹
仟元折算壹日，外交部領事事務局所核發之「蘇皇昌」名義護照
壹本沒收；應執行有期徒刑陸月，如易科罰金，以銀元佰元即
新臺幣玖佰元折算壹日，「中華民國普通護照申請書」上偽造之
「蘇皇昌」署押壹枚、變造之「蘇皇昌」身分證上換貼之「蔡文
章」照片壹張及外交部領事事務局所核發之「蘇皇昌」名義護照
壹本均沒收。
    事實及理由
一、犯罪事實：
  (一)蔡文章於民國94年8 月29日前某日，在屏東縣越溪村某檳榔
    攤前，拾獲蘇皇昌所有之中華民國國民身分證（統一編號：
    Ｚ000000000號），竟意圖為自己不法之所有，將上開國民身
    分證予以侵占入己（此部分已罹於追訴權時效，不另為免訴
    之諭知，詳如後述）。又蔡文章於88年間因涉及貪污治罪條
    例案件遭通緝，無法自由出境，其為逃避追緝，竟基於行使
    變造國民身分證、持偽造之普通護照申請書以申請護照之犯
    意，於94年8 月29日前某日，在不詳處所，先將自己之照片
    換貼於上開蘇皇昌所遺失之國民身分證上，加以變造完成，
    並以蘇皇昌之名義，填寫中華民國普通護照申請書，並於申
    請人簽名欄內偽簽「蘇皇昌」之署押，並黏貼自己之照片於
    其上，再於94年8 月29日交由不知情之順達旅行社人員，持
    該變造之國民身分證、上開申請書及蔡文章之照片，至外交
    部領事事務局，以蘇皇昌之名義申請中華民國普通護照而行
    使之，使該事務局承辦公務員於審查時，誤認係蘇皇昌本人
    申請，而於94年8 月30日據以核發護照號碼000000000 號、
    姓名為「蘇皇昌」之中華民國普通護照1 本，而足生損害於
    蘇皇昌及主管機關就證照管理之正確性。
  (二)蔡文章取得該本護照後，基於未經許可出國、使公務員登載
    不實之犯意，分別於94年12月4 日、96年2 月17日、
    96 年2月27日及100 年1 月25日持該護照入出境，並分別
    於高雄小港國際機場及桃園國際機場入、出境時持交上開護
    照予內政部入出國及移民署（下稱移民署）查驗人員行使之
    ，使該管公務員形式查驗護照後，將「蘇皇昌」入出境之不
    實資料輸入於電腦資料庫內，而登載於職務上所掌之公文書
    ，完成證照查驗程序，並於上揭護照上蓋入出境查驗章，蔡
    文章即得於各該時間入、出境，足以生損害於蘇皇昌、移民
    署就入出境管理及外交部領事事務局對於護照管理之正確性
    。嗣於100 年1 月25日蔡文章持上開護照入境，經移民署查
    驗人員發覺有異，始悉上情。
二、證據名稱：
  (一)被告蔡文章於警詢、檢察官訊問、本院準備程序及審判中之
    自白。
  (二)偽造之護照影本、旅客出入境紀錄查詢、遺失（作廢）入出
    境證、通緝檔查詢、被告指紋卡片、蘇皇昌口卡片、入境登
    記表、入國證明書、被告口卡片、中華民國普通護照申請書
    、刑案資料查註紀錄表、刑事聲請狀各1 份。
三、新舊法比較：
    按查，被告犯罪事實(一)、(二)之行為後，刑法於94年2 月2
    日公布，於95年7 月1 日施行之，而行為後法律有變更者，
    適用行為時之法律，但行為後之法律有利於行為人者，適用
    最有利於行為人之法律，修正後刑法第2 條訂有明文。此條
    規定乃與刑法第一條罪刑法定主義契合，而貫徹法律禁止溯
    及既往原則，係規範行為後法律變更所生新舊法律比較適用
    之準據法，是刑法第2 條第1 項本身雖經修正，但刑法第2
    條第1 項既屬適用法律之準據法，本身尚無比較新舊法之問
    題，應一律適用裁判時之修正後之刑法第2 條第1 項規定，
    以決定適用之刑罰法律，先予辨明。又比較時應就「罪刑」
    有關之共犯、未遂犯、想像競合犯、牽連犯、連續犯、結合
    犯，以及累犯加重、自首減輕暨其他法定加減原因（如身分
    加減）與加減例等一切情形，綜其全部「罪刑」之結果而為
    比較（最高法院95年5 月23日，95年度第8 次刑庭會議決議
    參考）。茲就新舊法之比較適用依序說明如下：
  (一)關於罰金刑之計算單位及處罰部分，刑法第33條第5 款業於
    94年2 月2 日修正公布，並自95年7 月1 日起施行；修正前
    刑法第33條第5 款規定「罰金：1 元以上。」修正後刑法第
    33條第5 款規定「罰金：新臺幣1,000 元以上，以百元計算
    之」；另95年6 月14日修正公布刑法施行法第1 條之1 ：「
    中華民國94年1 月7 日刑法修正施行後，刑法分則編所定罰
    金之貨幣單位為新臺幣。94年1 月7 日刑法修正時，刑法分
    則編未修正之條文定有罰金者，自94年1 月7 日刑法修正施
    行後，就其所定數額提高為30倍。但72年6 月26日至94年1
    月7 日新增或修正之條文，就其所定數額提高為3 倍」，現
    行刑法中，有關於罰金刑之計算單位及處罰之規定已有修正
    ，自屬法律變更。因此，比較上述修正前、後之刑罰法律，
    自以被告行為時關於科處罰金刑之法律較有利於被告。
  (二)關於牽連犯：修正前刑法第55條後段牽連犯之規定業經修正
    公布刪除，則被告之犯行，因行為後新法已刪除牽連犯之規
    定，此刪除雖非犯罪構成要件之變更，但顯已影響行為人刑
    罰之法律效果，自屬法律有變更。修正前刑法第55條牽連犯
    規定加重其刑至二分之一；而上開規定於修正刪除後，刑法
    就行為罪數，除接續犯、想像競合犯、結合犯等實質上或裁
    判上一罪，以一罪論處原則上採取一罪一罰及數罪併罰，故
    修正前之處罰結果，顯較修正刑法規定一罪一罰或數罪併罰
    對被告有利。
  (三)經綜合法律修正前後之整體比較，揆諸前揭最高法院決議及
    修正後刑法第2 條第1 項之「從舊從輕」原則，適用94年2
    月2 日修正前之刑罰法律，對被告較為有利，自應適用修正
    前刑法之相關規定。
  (四)入出國及移民法於96年12月26日以總統華總一義字第096001
    74091 號令修正公布，並經行政院於97年7 月22日臺治字第
    0970029826號令定自97年8 月1 日施行。關於入出國及移民
    法第54條之罪，僅修改為條號第74條，其條文內容及法定刑
    部分並未變更，是此項變更自不屬於刑法第2 條之法律變更
    ，本身尚無比較新舊法之問題，併予敘明。
四、論罪科刑：
  (一)核被告所為，就犯罪事實(一)係犯刑法第216 條、第210 條之
    行使偽造私文書罪（行使中華民國普通護照申請書）、護照
    條例第23條第2 項、第1 項之行使變造國民身分證以供申請
    護照罪；犯罪事實(二)係犯刑法第214 條之使公務員登載不實
    文書罪（入出境時使公務員登載不實於入出境紀錄）、入出
    國及移民法第74條之受禁止出國處分而出國罪（受禁止出國
    處分而出國）。就犯罪事實(一)之部分，被告委請不知情之旅
    行社代辦人員為之行使偽造之護照申請書，核屬間接正犯。
    就犯罪事實(一)之犯行，其在普通護照申請書上偽造「蘇皇昌
    」署押之行為，為偽造私文書之部分行為，其偽造私文書、
    變造身分證後復持以行使而申請護照，偽造、變造之低度行
    為均應為行使之高度行為所吸收，均不另論罪；又被告就犯
    罪事實(二)之部分，係於刑法修正前犯受禁止出國處分而出
    國罪、以及使公務員登載不實等罪；再被告所犯上開犯罪事
    實(一)及犯罪事實(二)各罪間，有方法、目的之牽連關係，應
    依修正前刑法第55條之規定從一重之行使偽造私文書罪處斷
    ；就犯罪事實(二)至部分，被告分別係犯受禁止出國處分
    而出國罪、以及使公務員登載不實等罪，被告以入出境之一
    行為使公務員登載不實文書、受禁止出國處分而出國罪，同
    時觸犯2 罪名，均為想像競合犯，應分別從一重之受禁止出
    國處分而出國罪處斷。再被告就上開行使偽造私文書及3 次
    受禁止出國處分而出國罪4 罪間，犯意各別，行為互殊，應
    予分論併罰。爰審酌被告變造他人之身分證且以之為名義申
    請護照，危害他人之權益及我國對護照之管理，所為自無足
    取及其智識程度、生活情況、目的、手段，犯後坦承犯行、
    態度尚稱良好等一切情狀，分別量處如主文所示之刑，並均
    諭知易科罰金之折算標準。
  (二)復按被告所犯上揭犯罪事實(一)及(二)部分行為後，刑法業於
    94年2 月2 日修正公布刑法第41條條文，並於95年7 月1日
    施行，被告行為時之刑法第41條第1 項前段規定：「犯最重
    本刑為5 年以下有期徒刑以下之刑之罪，而受6 個月以下有
    期徒刑或拘役之宣告，因身體、教育、職業、家庭之關係或
    其他正當事由，執行顯有困難者，得以（銀元）1 元以上3
    元以下折算1 日，易科罰金。」。又被告行為時之易科罰金
    折算標準，依修正前罰金罰鍰提高標準條例第2條 規定（現
    已刪除），就其原定數額提高為100 倍折算1 日，是本件被
    告行為時之易科罰金折算標準，應以銀元100 元至300 元折
    算1 日，經折算為新臺幣後，應以新臺幣300 元至900 元折
    算為1 日。惟被告行為後新法第41條第1 項前段修正為：「
    犯最重本刑為5 年以下有期徒刑以下之刑之罪，而受6 個月
    以下有期徒刑或拘役之宣告者，得以新臺幣1,000 元、2,00
    0 元或3,000 元折算1 日，易科罰金。」比較修正前後之易
    科罰金折算標準，以修正前之規定較有利於被告。故本件就
    被告所犯上揭犯罪事實(一)及(二)部分所處之刑，即應依前開
    說明，適用修正前刑法第41條第1 項前段、廢止前罰金罰鍰
    提高標準條例第2 條規定，諭知易科罰金之折算標準；而就
    被告所犯上揭犯罪事實(二)至部分所處之刑，應逕依修正
    後刑法第41條第1 項前段規定，諭知易科罰金之折算標準。
  (三)又被告行為後，中華民國九十六年罪犯減刑條例於96年7 月
    16日公布施行，茲本件被告犯罪事實(一)、(二)至之犯罪時
    間均係在96年4 月24日以前，且所犯非該條例第3 條所列不
    予減刑之罪，合於減刑條件，依該條例第2 條第1 項第3 款
    之規定，爰減其宣告刑二分之一，並與不得減刑之罪合併定
    其應執行刑及諭知易科罰金之折算標準。
  (四)再修正前刑法第51條第5 款原規定：「數罪併罰，分別宣告
    其罪之刑，依左列各款定其應執行者：... . 五宣告多數有
    期徒刑者，於各刑中之最長期以上，各刑合併之刑期以下，
    定其刑期。但不得逾20年。」，修正後同條第5 款規定改為
    ：「宣告多數有期徒刑者，於各刑中之最長期以上，各刑合
    併之刑期以下，定其刑期。但不得逾30年。」；是修正後之
    規定非較有利於被告，故依修正後刑法第2 條第1 項前段規
    定，就被告上開罪行，應全部依修正前刑法第51條第5 款之
    規定定其應執行刑。另由於新舊刑法所定易科罰金折算標準
    有異，已如前所述，比較新舊法之規定，以修正前刑法較利
    於被告，並依此定其應執行之刑。
  (五)至本案變造之「蘇皇昌」身分證1 張，其上換貼之「蔡文章
    」照片1 張及外交部領事事務局所核發之「蘇皇昌」名義護
    照1 本，為被告所有供犯本罪所用之物，應依刑法第38條第
    1 項第2 款規定宣告沒收；偽造之「中華民國普通護照申請
    書」，已於提出申請時交付與外交部領事事務局成為該局所
    有，惟其上申請人簽名欄內偽造之「蘇皇昌」署押1 枚，仍
    應依刑法第219 條規定，不問屬於犯人所有宣告沒收。
五、不另為免訴之諭知部分：
  (一)本件公訴意旨略以：蔡文章於民國94年8 月29日前某日，在
    屏東縣越溪村某檳榔攤前，拾獲蘇皇昌所有之中華民國國民
    身分證（統一編號：Ｚ000000000號），竟意圖為自己不法之
    所有，將上開國民身分證予以侵占入己云云。
  (二)經查：
    1.按案件時效已完成者，應諭知免訴之判決，刑事訴訟法第
      302 條第2 款定有明文。又被告行為後，刑法第80條追訴
      權之時效期間規定亦有修正，修正前係規定為：「追訴權
      ，因左列期間內不行使而消滅：一死刑、無期徒刑或十年
      以上有期徒刑者，二十年。二三年以上十年未滿有期徒刑
      者，十年。三一年以上三年未滿有期徒刑者，五年。四一
      年未滿有期徒刑者，三年。五拘役或罰金者，一年。前項
      期間自犯罪成立之日起算。但犯罪行為有連續或繼續之狀
      態者，自行為終了之日起算。」修正後則規定為：「追訴
      權，因下列期間內未起訴而消滅：一犯最重本刑為死刑、
      無期徒刑或十年以上有期徒刑之罪者，三十年。二犯最重
      本刑為三年以上十年未滿有期徒刑之罪者，二十年。三犯
      最重本刑為一年以上三年未滿有期徒刑之罪者，十年。四
      犯最重本刑為一年未滿有期徒刑、拘役或罰金之罪者，五
      年。前項期間自犯罪成立之日起算。但犯罪行為有繼續之
      狀態者，自行為終了之日起算。」本案被告所涉犯之刑法
      第337條侵占遺失物罪，其法定刑為「五百元以下罰金」
      ，是依被告行為時即修正前之規定，追訴時效期間為1 年
      ，而依修正後之規定，追訴時效期間則為5 年，且偵查期
      間除有法定事由外，時效並不停止進行，經比較結果，新
      法對被告並非較為有利，是本案追訴權時效期間，及其停
      止進行與計算，應一體適用被告行為時即修正前刑法之規
      定，合先敘明。
    2.本件被告被訴於94年8 月29日前某日涉犯刑法第337 條之
      侵占離本人所持有之物罪。又侵占行為係即成犯，故被告
      侵占離本人所持有之物之94年8 月29日前某日，即為犯罪
      成立之日。另刑法第337 條之侵占離本人所持有之物罪其
      法定本刑之最高度為罰金刑銀元500 元（即新臺幣15000
      元），故應依修正前刑法第80條第1 項第5 款、第2 項規
      定，被告本件被訴侵占離本人所持有之物罪，其追訴權時
      效為1 年，且期間自犯罪成立之日即94年8 月29日前某日
      起算，並於95年8 月29日前某日追訴權時效已完成。本件
      係於100 年1 月25日被告持以侵占之身分證加以變造後申
      請冒領之護照於桃園國際機場接受入境查驗時，經查驗電
      腦資料註記為冒領，遭內政部入出國及移民署查驗人員當
      場查獲後，案經內政部入出國及移民署國境事務大隊報告
      臺灣桃園地方法院檢察署檢察官偵辦，則於檢察官開始偵
      查時，被告該侵占離本人所持有之物罪之追訴權時效業已
      完成。惟此部分若構成犯罪，與前揭犯罪事實(一)、(二)所
      載之罪，有牽連犯之裁判上一罪關係，爰不另為免訴之諭
      知。
六、應適用之法條：
    刑事訴訟法第273 條之1 第1 項、第299 條第1 項前段、第
    310 條之2 、第454 條第1 項，護照條例第23條第2 項、第
    1 項，入出國及移民法第74條，修正後刑法第2 條第1 項前
    段、第11條前段、第55條、第41條第1 項前段、第38條第1
    項第2 款，行為時刑法第216 條、第210 條、第214 條、第
    219 條，修正前刑法第55條、第41條第1 項前段、第51條第
    5 款，刑法施行法第1 條之1 第1 項、第2 項前段，修正廢
    止前罰金罰鍰提高標準條例第2 條，中華民國九十六年罪犯
    減刑條例第2 條第1 項第3 款、第7 條、第9 條、第11條。
七、如不服本判決，得自收受送達之翌日起10日內向本院提出上
    訴狀（應附繕本），其未敘述上訴理由者，應於上訴期間屆
    滿後20日內補提理由書狀於本院，上訴於臺灣高等法院。
本案經檢察官陳亮佑到庭執行職務。
中    華    民    國    100   年    10    月     7    日
                 刑事庭           法  官  潘怡華
以上正本證明與原本無異。
如不服本判決應於收受判決後10日內向本院提出上訴書狀，並應
敘述具體理由。其未敘述上訴理由者，應於上訴期間屆滿後20日
內向本院補提理由書( 均須按他造當事人之人數附繕本) 「切勿
逕送上級法院」。
                                  書記官  戴育萍
中    華    民    國    100   年    10    月     7    日
附錄本案論罪科刑依據之法條：
刑法第216條
行使第二百十條至第二百十五條之文書者，依偽造、變造文書或
登載不實事項或使登載不實事項之規定處斷。
刑法第210條
偽造、變造私文書，足以生損害於公眾或他人者，處五年以下有
期徒刑。
刑法第214條
明知為不實之事項，而使公務員登載於職務上所掌之公文書，足
以生損害於公眾或他人者，處三年以下有期徒刑、拘役或五百元
以下罰金。
護照條例第23條
偽造、變造國民身分證以供申請護照，足以生損害於公眾或他人
者，處5 年以下有期徒刑、拘役或科或併科新臺幣50萬元以下之
罰金。
行使前項文書者，亦同。
將國民身分證交付他人或謊報遺失，以供冒名申請護照者，處5
年以下有期徒刑、拘役或科或併科新臺幣10萬元以下之罰金。
前項冒用名義者，亦同。
受託申請護照，明知第1 項至第4 項事實或偽造、變造或冒用之
照片，仍代申請者，處5 年以下有期徒刑、拘役或科或併科新臺
幣10萬元以下之罰金。
入出國及移民法第74條
未經許可入國或受禁止出國處分而出國者，處3 年以下有期徒刑
、拘役或科或併科新臺幣9 萬元以下罰金。